【裁判字號】    98,保險,48
【裁判日期】    981217
【裁判案由】    給付保險金
【裁判全文】
臺灣臺北地方法院民事判決              98年度保險字第48號
原      告  台中商業銀行股份有限公司
法定代理人  丙○○
訴訟代理人  陳昭全律師
被      告  兆豐產物保險股份有限公司
法定代理人  乙○○
訴訟代理人  戊○○
被      告  台灣產物保險股份有限公司
法定代理人  甲○○
訴訟代理人  丁○○
上列當事人間給付保險金事件，本院於民國98年12月3日言詞辯
論終結，判決如下：
    主  文
原告之訴及假執行之聲請均駁回。
訴訟費用由原告負擔。
    事實及理由
壹、程序方面：
    按訴狀送達後，原告不得將原訴變更或追加他訴，但請求之
    基礎事實同一，或擴張或減縮應受判決事項之聲明者，原告
    得將原訴變更或追加他訴，民事訴訟法第255條第1項第2款
    、第3款分別定有明文。經查，本件原告原起訴聲明為：(一
    )被告兆豐產物保險股份有限公司（下稱兆豐產險公司）應
    給付原告新台幣（下同）250萬9516元，及自起訴狀繕本送
    達翌日起至清償日止，按年息5％計算之利息。(二)被告台
    灣產物保險股份有限公司（下稱台灣產險公司）應給付原告
    62萬7379元，及自起訴狀繕本送達翌日起至清償日止，按年
    息5％計算之利息。(三)前二項聲明，原告願供擔保，請准
    宣告假執行。嗣於民國98年11月12日以書狀變更聲明(一)、
    (二)分別為：(一)被告兆豐產險公司應給付原告250萬8880
    元，及自起訴狀繕本送達翌日起至清償日止，按年息5％計
    算之利息。(二)被告台灣產險公司應給付原告62萬7220元，
    及自起訴狀繕本送達翌日起至清償日止，按年息5％計算之
    利息，核其減縮訴之聲明，所主張基礎事實相同，僅捨棄請
    求系爭三筆借款歷次所收取之違約金883元，並將所請求內
    容調整並減縮應受判決事項聲明，揆之首揭說明，其所為訴
    之變更自應准許。
貳、實體方面：
一、原告起訴主張：原告以自己為被保險人，於94年12月27日簽
    訂銀行業綜合保險契約（下稱系爭保險契約），由中國產物
    保險股份有限公司（下稱中國產險公司）及被告台灣產物保
    險股份有限公司（下稱台灣產險公司）聯合共保，承保比例
    分別為80％及20％，保險期間自94年12月31日起至95年12月
    31日止，溯及日載明為91年12月31日中午12時起，保險範圍
    包含員工不忠實行為等，保險金額為5000萬元，每一事故原
    告自負額為損失金額10％，嗣中國產險公司與被告兆豐產物
    保險股份有限公司（下稱兆豐產險公司）合併，中國產險公
    司為消滅公司，其一切權利義務由存續之被告兆豐產險公司
    承受。於95年4月間，原告鹿谷分行行員即訴外人陳亮文冒
    用客戶即訴外人紀憲文及鄭宗疆名義，向原告申辦三筆借款
    ，金額分別為100萬元、50萬元、250萬元，經扣除原告已收
    回之本金及利息後，原告受有348萬4555元之實際損失，被
    告自應對原告負保險理賠責任。原告已於95年5月4日向被告
    通報出險，又於95年12月8日通知被告損失金額，被告於95
    年12月14日委託香港商羅便士國際保險公證人股份有限公司
    台灣分公司（下稱羅便士公證人台灣分公司）查勘、公證及
    理算損失，並要求原告應對紀憲文、鄭宗疆訴追，原告業於
    98年3月取得勝訴判決，原告上開損失經扣除自負額後，被
    告兆豐產險公司應給付原告250萬8880元，被告台灣產險公
    司應給付原告62萬7220元。詎原告向被告等請求給付時，被
    告等竟以原告尚未取得陳亮文之刑事判決，又以原告不具保
    單簽批事項第20條約定理賠先決條件為由，拒絕理賠，爰依
    保險契約之法律關係提起本件訴訟等語。並聲明：(一)被告兆
    豐產物保險公司應給付原告250萬8880元及自起訴狀繕本送
    達翌日起至清償日止，按年息5％計算之利息。(二)被告應給
    付原告62萬722 0元及自起訴狀繕本送達翌日起至清償日止
    ，按年息5％計算之利息。(三)前二項聲明，原告願供擔保，
    請准宣告假執行。
二、被告兆豐產險公司、台灣產險公司均抗辯：
  (一)依系爭保險契約簽批事項約定，兩造同意自起保日起更改系
    爭保險條款第四章一般條款第1條之約定，並依第20條第1款
    約定：「被保險人確實遵照本條款規定為本公司依本保險單
    負責之先決條件，否則發生本保險單承保範圍內之損失時，
    本公司亦不負賠償之責：1.被保險人應具備涵蓋被保險人所
    有業務之管理手冊或規章，明確劃分員工之職責，並督促其
    確實遵行。」，此為理賠條件，原告應證明已遵照上開規定
    ，被告始負給付保險金之義務。依原告就陳亮文涉嫌挪用客
    戶放款款項專案查核報告，原告對鄭宗疆及紀憲文借款之授
    信程序，從對保到開戶、刻印、更換印鑑，皆由陳亮文一人
    所為，且原告之徵信經辦亦未於貸放款項前依授信規則對紀
    憲文進行徵信，已違反原告公司授信規則第21條規定：「辦
    理簽約及對保應由主管指派專人辦理，同時應注意內部牽制
    原則，同一貸放案件之招募人員不得指派對保。」足見原告
    雖有內部控制規定，惟原告公司員工職責劃分不明，且疏於
    對所屬人員監督，以實現內部牽制目的，依上開簽批事項規
    定，被告自無給付保險金之責。
  (二)退步言之，縱認被告有給付保險金之義務，惟原告於95年5
    月4日通知被告出險後，遲至98年6月始提起本件訴訟，其請
    求權已逾保險法第65條規定2年之時效期間，復參酌最高法
    院75年度台上字第2028號民事判決意旨，被告自得拒絕給付
    。另如原告係以取得對紀憲文、鄭宗疆之民事確定判決之時
    間作為「保險金請求權發生」之時間及「消滅時間起算」之
    時間，原告自無須於95年5月4日即向被告等通報出險，請求
    被告等給付保險金，顯見原告早已知悉保險事故發生，並已
    行使保險金請求權，消滅時效自應從知悉時開始起算。聲明
    ：原告之訴及假執行之聲請均駁回；如受不利判決，被告等
    均願供台灣銀行股份有限公司可轉讓定期存單擔保，請准宣
    告免為假執行。
三、本件兩造不爭執事項：
  (一)原告於94年12月27日簽訂銀行業綜合保險契約，由中國產險
    公司及被告台灣產險公司聯合共保，承保比例分別為80％及
    20％，保險期間自94年12月31日起至95年12月31日止，保險
    範圍包含員工不忠實行為等，保險金額為5千萬元，每一事
    故原告自負額為損失金額10％（原證一）。依基本條款第1
    章承保範圍：「甲、員工之不忠實行為：被保險人之員工意
    圖獲取不當利得，單獨或與他人串謀，以不忠實或詐欺行為
    所致於被保險人財產之損失。」、基本條款第3章不保項目
    第6條第2項約定：「上二項損失按實際支出之金額...減去
    自此等交易行為所受領之給付額利息、佣金等後之餘額決定
    之。」另依簽批事項第2條約定：「本保險單所稱員工不忠
    實行為包含利用其他員工之錯誤、過失、疏忽而得逞所致之
    損失。」、簽批事項第20條第1款約定：「被保險人確實遵
    照本條款規定為本公司依本保險單負責之先決條件，否則發
    生本保險單承保範圍內之損失時，本公司亦不負賠償之責：
    1.被保險人應具備涵蓋被保險人所有業務之管理手冊或規章
      ，明確劃分員工之職責，並督促其確實遵行。」
  (二)中國產險公司於簽約後與被告兆豐產險公司合併，中國產險
    公司為消滅公司，其一切權利義務由存續之被告兆豐產險公
    司承受。
  (三)原告公司鹿谷分行行員陳亮文於95年4月間冒用客戶紀憲文
    及鄭宗疆之名義，向原告申辦三筆借款，金額分別為100萬
    元、50萬元、250萬元，共計400萬元，原告因而受有損失，
    原告就上開借款已收回本金25萬9810元（13萬3225+12萬658
    5=25萬9810）、利息25萬2294元（1萬3884+3萬5015+20萬33
    95= 25萬2294）、違約金883元（1+579+303）、貸款帳戶餘
    額2458元（290+2168=2458）。
  (四)原告於95年5月4日以銀行業綜合保險出險通知單通知被告出
    險（原證四），又於95年12月8日以中人事字第09507013704
    號函通知被告其所受損失金額（原證五）。
  (五)原告起訴請求訴外人紀憲文清償借款，經臺灣南投地方法院
    95年度訴字第220號民事判決、臺灣高等法院臺中分院96年
    度上易字第50號民事判決原告敗訴確定（原證二）；另起訴
    請求訴外人鄭宗疆清償借款，經臺灣南投地方法院95年度訴
    字第221號民事判決、臺灣高等法院臺中分院97年度上字第3
    7號民事判決、最高法院98年度台上字第352號民事裁定原告
    敗訴確定（原證三）。
  (六)本件原告實際損失金額為348萬4555元，原告之自負額為34
    萬8455元，被告兆豐產險公司、台灣產險公司所應分擔之理
    賠金額分別為250萬8880元及62萬7220元。
四、兩造爭執之點：
  (一)原告請求權時效應從何時起算，及原告之請求權是否業已罹
    於時效而消滅？
  (二)原告有無違反系爭保險契約簽批事項條款第20條之約定？
五、得心證之理由：
  (一)按由保險契約所生之權利，自得為請求之日起，經過二年不
    行使而消滅，保險法第六十五條前段定有明文，而所謂請求
    權得行使時，係指權利人得行使請求權之狀態而言（最高法
    院86年度台上字第2297號判決意旨可資參照）。又按民法第
    一百二十九條第一項第二款所稱承認，係因時效而受利益之
    債務人向債權人表示認識其請求權存在之觀念通知，此項承
    認無須一一明示其權利之內容及範圍等，以有可推知之表示
    行為即為已足。參照最高法院92年度台上字第291號民事裁
    判意旨。經查：
    (1)本件銀行業綜合保險基本條款第1章承保範圍甲所約定之
      承保範圍，係被告對原告因其員工之不忠實行為所致之損
      失負責理賠。而依該系爭保險契約第4章第6條第1項約定
      ，被保險人應於知悉損害發生後立即通知保險人之意旨觀
      之，所謂得請求之日，應指原告發現員工有不忠實行為
      致其受有損害之時而言。本件原告因員工陳亮文冒用客戶
      紀憲文及鄭宗疆之名義，分別於93年6月25日、93年11月7
      日、94年9月22日，向原告申辦三筆借款，金額共計400萬
      元，原告於嗣後分別給付，為兩造所不爭執，並有原告所
      提放款利息收據在卷可稽（見本院審保險卷第79至92頁）
      ，足徵原告於上開期日因員工不忠實行為受有損害，惟因
      遲至接獲匿名信始發現受有損害，故應認原告自該時即得
      請求保險契約所生之權利。準此，系爭保險金既自95年4
      月7日起得以行使，故系爭保險金請求權應自95年4月7日
      起算消滅時效，於97年4月7日因2年不行使而消滅。
    (2)惟參諸卷附兩造所不爭執其真正之就系爭理賠案往來文件
      ，原告於9年5月4日向被告兆豐產險公司提出出險通知單
      ；95年12月8日向被告兆豐產險公司提出相關憑證及損失
      金額明細申請理賠；95年12月14日被告兆豐產險公司委託
      處理系爭保險理賠之公證公司GAB羅便士國際保險公證人
      股份有限公司台灣分公司（下稱羅便士公證人台灣分公司
      ）代為查勘、公證並理算原告損失等事宜；96年7月16日
      被告兆豐產險公司發文檢送原告函文及附件，要求羅便士
      公證人台灣分公司儘速辦理公證事宜；96年11月5日羅便
      士公證人台灣分公司發文通知原告（副本給被告）請就事
      故報告及損失明細等再補提相關資料，俾便其順利進行此
      案之調查；97年8月6日羅便士公證人台灣分公司發文向原
      告（副本給被告）說明現階段公證意見及請原告補充相關
      資料；97年10月17日羅便士公證人台灣分公司發文要求原
      告（副本給被告）提供陳亮文的刑事判決及核對損失理算
      金額；97年12月22日羅便士公證人台灣分公司發文向原告
      （副本給被告）說明對理算金額之認定；98年2月10日羅
      便士公證人台灣分公司發文原告（副本給被告）表示尚難
      認定陳亮文之行為符合系爭保險契約承保範圍。以上有相
      關函文在卷可稽（見本院審保險卷第57至76頁）。準此，
      足見兩造就系爭理賠案之所以延宕許久，乃因彼此對理賠
      數額尚且未能確定，並非被告拒絕理賠，此從被告委託羅
      便士公證人台灣分公司處理核定理賠金額事宜，並要求羅
      便士公證人台灣分公司儘速辦理公證事宜，甚至於上開時
      效完成後仍未向羅便士公證人台灣分公司表示終止委託可
      知，雖羅便士公證人台灣分公司所出具之函文皆載明「以
      上所述，不代表保險人已承認保單責任，....」、「....
      並非代表保險人已承諾保單責任或核定理賠金額。」等語
      ，然依前開判決意旨，仍應認被告對於系爭保險金請求權
      已為默示之承認。綜上所述，原告就系爭保險金之請求權
      時效，雖已罹於時效而消滅，但因被告於時效完成後，仍
      為承認行為，自屬拋棄時效利益之默示意思表示，不得再
      以時效業經完成拒絕給付。從而被告以原告之保險金給付
      請求權已罹於時效而消滅為抗辯，並無可採。
  (二)查本件兩造所簽訂之系爭保險契約簽批事項條款第20條約定
    ，被保險人即原告之內稽內控作業程序作業辦法視為本保險
    契約之一部分，如被保險人未遵守其內稽內控作業辦法辦理
    ，遇有保險事故所致之損失時，被告等不負賠償責任（見本
    院審保險卷第18頁），易言之，上述簽批事項條款係取代保
    單條款基本條款，且為被告等依保單條款賠償之先決條件，
    是以，依上開簽批事項條款第20條約定，可知原告如欲請求
    被告等給付保險金，須證明其確實督促員工履行其所有業務
    之管理手冊或規章。本件既已符合系爭保險契約之理賠範圍
    ，自有前開條款約定之限制，原告卻稱其僅負有督促員工確
    實履行之責，惟倘員工因錯誤、過失、疏忽致未能確實履行
    時，被告尚不得依此主張免責云云，實有未合；而依據原告
    之授信規則第21條規定：辦理簽約及對保應由主管指派專人
    辦理，同時應注意內部牽制原則，同一貸放案件之招募人員
    不得指派對保（見本院審保險卷第131頁）。況財政部依銀
    行法第45條之1第1項規定：「銀行應建立內部控制及稽核制
    度；其辦法，由主管機關定之。」之授權，所發布之「銀行
    內部控制及稽核制度實施辦法」第4條第3項控制活動與職務
    分工及第6條有關銀行應建立內部稽核制度等規範，亦均對
    金融機構執行業務之方式有所要求；本件原告前職員陳亮文
    利用職務之便，分別於93年6月25日、93年11月7日、94年9
    月22日，向原告申辦三筆借款，金額共計400萬，並分別匯
    入陳亮文以紀憲文及鄭宗疆之名義所開立之帳戶，依原告所
    述，陳亮文之職務原為其分行行員，故在如此職務分配下，
    陳亮文應僅得辦理開戶等相關業務，而陳亮文卻因此得以冒
    用客戶名義申貸款項，並核貸完成，進而將此些貸款金額提
    領，如原告對於職員職務內容分配已確實遵行其頒行作業之
    準則，則陳亮文如何因其職務之便，得以多次得手，又倘原
    告已達確實督促之責，理論上而言，其發現時間當應更早，
    不致遲至95年4月7日，原告所以能發現陳亮文之不忠實行為
    ，實肇因收到他人所寄之匿名信，而非必然，另原告所調查
    之查核報告內容亦記載：「91.12.26陳亮文利用職務（服務
    台）之便，變更鄭宗疆通訊地址....，而見簽人亦為解僱行
    員陳亮文。」、「核對鄭宗疆及紀憲文於鹿谷及竹山分行領
    現時，部分取條款為陳亮文所簽名。」、「招募員與對保均
    為解僱行員陳亮文一人所為」等語，此有鹿谷分行解僱行員
    陳亮文涉嫌挪用客戶放款款項案專案查核報告附卷為憑（見
    本院審保險卷第115至120頁），蓋以原告未能提供確實之所
    有業務管理作業，反給予職員得以上下其手機會，其相關職
    員未確實依作業準則執行職務，以達到互相牽制之效果，自
    不能認為原告已遵守明確劃分員工之職責並督促其確實遵行
    之約定，原告稱被告仍應舉證證明原告確有違背簽批事項第
    20條約定之情事，否則其所為之主張即屬無據云云，並不足
    採。準此，原告顯違反主管機關相關之命令，亦確未履行督
    促內部業務管理之義務，則依兩造所簽訂之先決條件約定，
    原告即不得請求被告等給付保險金，是其請求系爭保險金，
    即無理由，不應准許。
六、綜上所述，原告依系爭保險契約之法律關係，請求(一)被告兆
    豐產物保險公司應給付原告250萬8880元及自起訴狀繕本送
    達翌日起至清償日止，按年息5％計算之利息。(二)被告應給
    付原告62萬7220元及自起訴狀繕本送達翌日起至清償日止，
    按年息5％計算之利息，即屬無據，應予駁回。又原告之訴
    既經駁回，其假執行之聲請亦失所附麗，應併予駁回。
七、本件事證已臻明確，兩造其餘之攻擊防禦方法及舉證，經本
    院審酌後，認均不足以影響本判決之結果，毋庸一一論列，
    併此敘明。
八、據上論結，本件原告之訴為無理由，依民事訴訟法第78條，
    判決如主文。
中    華    民    國    98    年    12    月    17    日
                  民事第五庭  法  官  洪純莉
以上正本係照原本作成。
如對本判決上訴，須於判決送達後20日內向本院提出上訴狀。
中    華    民    國    98    年    12    月    17    日
                              書記官  邱美嫆

司法院資訊處製作；財團法人民間司法改革基金會備份。
